【裁判字號】    97,簡上,21
【裁判日期】    970327
【裁判案由】    詐欺
【裁判全文】
臺灣高雄地方法院刑事判決              97年度簡上字第21號
上  訴  人
即  被  告  乙○○
上列被告因詐欺案件，不服本院中華民國96年11月27日96年度簡
字第5823號第一審判決（聲請簡易判決處刑案號：96年度偵緝字
第1861號），提起上訴，本院管轄之第二審合議庭依通常審判程
序審理，自為第一審判決如下：
    主  文
原判決撤銷。
乙○○無罪。
    理  由
一、本件聲請簡易判決處刑書略以：被告乙○○明知其於民國95
    年6 月19日申設高雄銀行帳號000000000000號帳戶之存摺、
    提款卡及密碼等物如借予他人使用，他人將可藉其所有之前
    揭帳戶存摺及提款卡以遂行其財產上犯罪之目的，竟仍不顧
    他人可能遭受財產上損害之危險，而基於幫助真實姓名、年
    籍不詳之成年人犯詐欺取財罪之不確定故意，於不詳時、地
    ，以不明代價，將其前揭帳戶之存摺、提款卡、密碼等物交
    付他人，而容許該人及其所屬犯罪集團成員，藉其帳戶存摺
    及提款卡、密碼等物以遂行詐欺取財犯罪。嗣取得被告前揭
    帳戶存摺等物之詐欺集團成員意圖為自己不法之所有，基於
    詐欺之犯意聯絡，於95年12月15日以電話聯絡被害人甲○○
    ，自稱中華電信股份有限公司人員，誆稱甲○○積欠電話費
    新臺幣（下同）2 萬餘元，擬為甲○○開立新帳戶，為防止
    他人冒其名義使用該帳戶，必須匯款至其指定帳戶內，致甲
    ○○信以為真而陷於錯誤，依指示匯款15萬元至乙○○前揭
    銀行帳戶內而受有損害，因認被告涉有刑法第30條第1 項、
    第339 條第3 項、第1 項之幫助詐欺取財罪嫌等語。
二、本判決後述所引用之證據資料，其中傳聞證據部分，縱無刑
    事訴訟法第159 條之1 至第159 條之4 或其他規定之傳聞證
    據例外情形，亦因被告、檢察官或同意可作為證據使用，或
    未聲明異議，依刑事訴訟法第159 條之5 第1 項、第2 項之
    規定，本院審酌該證據作成之情況，認為適當，應得為證據
    。
三、按犯罪事實應依證據認定之，無證據不得認定犯罪事實；不
    能證明被告犯罪者，應諭知無罪之判決，刑事訴訟法第154
    條第2 項、第301 條第1 項前段分別定有明文。次按事實之
    認定，應憑證據，如未能發現相當證據，或證據不足以證明
    ，自不能以推測或擬制之方法，為裁判基礎；又認定不利於
    被告之事實須依積極證據，苟積極證據不足為不利於被告事
    實之認定時，即應為有利於被告之認定；另認定犯罪事實所
    憑之證據，雖不以直接證據為限，間接證據亦包括在內，然
    而無論直接證據或間接證據，其為訴訟上之證明，須於通常
    一般之人均不致有所懷疑，而得確信其為真實之程度者，始
    得據為有罪之認定，倘其證明尚未達到此一程度，而有合理
    之懷疑存在而無從使事實審法院得有罪之確信時，即應由法
    院諭知被告無罪之判決（最高法院40年台上字第86號、30年
    台上字第816 號、76年台上字第4986號判例意旨參照）。
四、公訴意旨認被告涉有幫助詐欺罪嫌，無非係以：被害人甲○
    ○於警詢中之指訴；以及被害人之郵政跨行匯款申請書、高
    雄銀行96年1 月8 日高銀營存密字第09600000 04 號函所附
    被告申辦帳戶基本資料及資金明細等資料，茲為論罪依據。
    然訊據被告否認有何幫助詐欺犯行，辯稱：高雄銀行帳號
    0000000000 00 號帳戶並非伊所申請，更未交付他人使用，
    且上開銀行帳戶申請所用之個人資料，除身分證上身分證字
    號、姓名及出生日期相符外，其餘均與伊個人資料不相符合
    ，又伊從未考領駕駛執照等語。經查：
（一）高雄銀行於95年6 月19日，接受客戶以被告乙○○名義申
      請開戶，經該名客戶提供乙○○名義之國民身分證及駕駛
      執照後，與該名客戶簽立高雄銀行存摺存款開戶服務業務
      申請書暨約定書，約由高雄銀行提供帳號000000000000號
      活期儲蓄存款帳戶及服務供客戶使用。嗣於95年12月15日
      ，真實姓名年籍均不詳之人，佯為中華電信股份有限公司
      人員，撥打電話予被害人甲○○，詐稱甲○○積欠電話費
      2 萬餘元，甲○○依指示撥打對方所提供之電話號碼，由
      另一名真實姓名年籍均不詳之人，偽為電信警察，向甲○
      ○騙稱其遭人冒名申請電話，須開立新帳戶，且為防止他
      人冒用名義使用該帳戶，要求匯款至指定帳戶內，致甲○
      ○陷於錯誤，依對方指示，前往台北市士林社新里郵局匯
      款15萬元至上開以被告名義申請之高雄銀行帳戶等情，業
      據證人甲○○於警詢中證述明確（見警卷第1 至2 頁）；
      並有郵政跨行匯款申請書、高雄銀行客戶資本資料、上開
      以被告申請使用之帳戶交易查詢清單、高雄銀行存摺存款
      開戶服務業務申請書暨約定書、印鑑卡等資料在卷可證（
      見警卷第7 、12至16頁）。是此部分之事實，應堪認定。
（二）又高雄銀行受理客戶申請開戶時，依據該銀行內部作業相
      關規定，必須由本人備妥雙證件正本親自前往銀行辦理，
      並未開放委託代辦方式乙節，固有高雄銀行股份有限公司
      97 年1月18日高銀密營字第0970000017號函文在卷可證（
      參本院卷第37頁）。然本件涉案上開帳戶申請書所檢具之
      雙證件為國民身份證及駕駛執照，其上黏貼之照片，與被
      告庭呈之國民身份證上之照片，確有歧異，業據本院勘驗
      無訛（參本院卷第81頁倒數第7 至9 行）。則本件是否為
      被告本人前往向高雄銀行申請辦理開立帳戶，已非無疑。
      再者，核諸上開帳戶申請書所填寫資料及雙證件影本內容
      ：該申請書所附身分證背面父母親及住遷註記欄，係記
      載署名乙○○之人，其父親為馮家永、母親為馮張明真，
      曾先後設籍在台南市○○路23巷36號、高雄市○○○路20
      2 巷85號等地址，通訊地址亦為高雄市○○○路202 巷85
      號（見警卷第15頁）。惟被告父親為馮尚輝、母親為馮張
      春花，曾經設籍之地址為高雄市○○區○○街25號、臺灣
      省高雄縣鳳山市○○○路5 巷25之4 號、高雄市○鎮區○
      ○街208 之1 號2 樓、高雄市○○區○○路60號7 樓之5
      、高雄市○鎮區○○路498 號之事實，有個人戶籍資料查
      詢結果、遷徙紀錄資料查詢結果及被告身分證登記在卷可
      參（見警卷第5 頁、本院卷第23、26至30、88頁）。另被
      告未曾考領駕駛執照，且於94年8 月12日，曾因未領有駕
      駛執照駕車，遭舉發交通違規等情，有證號查詢汽車駕駛
      人、證號查詢機車駕駛人、查欠繳違規罰鍰記錄等查詢結
      果在卷可佐。凡此，亦與上開帳戶申請書所附乙○○汽車
      駕駛執照影本內容，係記載乙○○於93年3 月23日領得汽
      車駕駛執照，有效日期為99年9 月21日等節，均不相符合
      。參以國內並無姓名「馮家永」、「馮張明真」之人，而
      姓名「張明真」之人，配偶均非「馮家永」，亦未曾設籍
      在台南市○○路23巷36號、高雄市○○○路202 巷85號等
      地址；且台南市○○路23巷36號之地址，並無國民設籍資
      料存在，分別有內政部戶役政資訊連結系統、全戶戶籍資
      料查詢結果在卷可佐（參本院卷第43、45至53頁）。準此
      ，因上開申請書所附署名乙○○之國民身份證上所登載之
      個人基本資料，與被告個人基本資料差異甚大，且被告亦
      未考領汽車駕照，均業如前述，則被告辯稱：遭人冒名申
      請帳戶等語，尚非無據。又上開帳戶申請書中，申請人
      填載之聯絡電話號碼為00-0000000、0000-000000 等號；
      該00-0 000000 號室內電話，為安源資訊股份有限公司申
      請在高雄市○○區○○路343 號使用，帳單寄送地址為台
      北市○○區○○路399 號9 樓；上開門號0000-000000 號
      之行動電話，自95年6 月1 日起至96年9 月23日止，登記
      在李瑞麟名下，帳單寄送地址為桃園縣楊梅鎮地區，分別
      有和信電訊股份有限公司基本資料查詢回覆、中華電信資
      料查詢附卷足證（參本院卷第33至34、65頁）。因上開電
      話均非被告所申請，且裝設及帳單寄送地址，亦非被告設
      籍地或住居地；參以時下市面上各營利事業透過各項促銷
      、優惠等各類型活動取得個人資料情形，甚為普遍，個人
      資料遭外洩或留用之情形亦非罕見；被告如有意幫助詐欺
      集團人員詐騙，而申設上開帳戶，且為避免遭警查獲，故
      為虛偽資料之填載，理會同時就足以辨別個人姓名、年籍
      等相關資料，為虛偽記載，不至於登載自己真實姓名、身
      分證字號及出生日期，徒增被警查獲之風險，足徵上開帳
      戶尚無證據證明係被告所申請，洵難因此為不利被告之認
      定。
五、綜上所述，檢察官所舉上開證據，僅得證明該以被告名義申
    請設立之高雄銀行帳戶，確實經詐欺集團用以對被害人甲○
    ○為詐欺取財之犯行，惟尚無法遽認該帳戶確為被告所申請
    ，並曾交付予詐欺集團使用，而幫助詐欺集團人員實施詐欺
    取財之犯行。此外，復查無其他積極證據足以證明被告確有
    檢察官所指之犯行，揆諸前揭法條及最高法院判例意旨之說
    明，不能證明被告犯罪，依法應為無罪判決之諭知。原審未
    察遽予論罪科刑，容有未洽，被告以此指摘原判決不當，而
    提起上訴為有理由，自應由本院撤銷原判決，並為被告無罪
    之諭知。
六、末按檢察官聲請以簡易判決處刑之案件，經法院認為有第45
    1 條之1 第4 項但書之情形者，應適用通常訴訟程序審判之
    ，刑事訴訟法第452 條定有明文；且對於簡易判決之上訴，
    準用刑事訴訟法第三編第一章及第二章之規定，管轄第二審
    之地方法院合議庭受理簡易判決上訴案件，應依通常程序審
    理。其認案件有刑事訴訟法第452 條之情形者，應撤銷原判
    決，逕依通常程序為第一審判決，法院辦理刑事訴訟簡易程
    序案件應行注意事項第14項亦規定詳盡。本件檢察官既已就
    被告涉犯幫助詐欺犯行聲請簡易判決處刑，經本院審理後，
    認被告被訴幫助詐欺犯行，應為無罪之諭知，而有刑事訴訟
    法第451 條之1 第4 項但書第3 款之情形，故依前揭規定，
    應由本院合議庭逕依通常程序審理後，自為第一審判決，檢
    察官或被告如不服本判決，仍得於法定上訴期間內，向管轄
    之第二審法院提起上訴，附此敘明。
據上論斷，應依刑事訴訟法第452 條、第455 條之1 第1 項、第
3 項、第369 條第2 項、第301 條第1 項前段，判決如主文。
本案經檢察官丙○○到庭執行職務。
中    華    民    國    97    年    3     月    27    日
                  刑事第十三庭  審判長法  官  方百正
                                      法  官  方錦源
                                      法  官  戴韻玲
以上正本證明與原本無異。
如不服本判決，檢察官應於收受本判決後10日內向本院提出上訴
書狀，並應敘述具體理由，如未敘述上訴理由者，應於上訴期間
屆滿後20日內補提理由書狀於本院（均須按他造當事人之人數附
繕本）「切勿逕送上級法院」。
中    華    民    國    97    年    3     月    27    日
                                      書記官  楊馥如


司法院資訊處製作；財團法人民間司法改革基金會備份。
